---
title: "Tipos y estructuras de datos"
author: "Mg. J. Eduardo Gamboa U."
date: "`r Sys.Date()`"
output:
  rmdformats::readthedown:
    self_contained: true
    thumbnails: true
    lightbox: true
    gallery: false
    highlight: tango
---
```{r setup, include=FALSE}
knitr::opts_chunk$set(echo = TRUE)
```

# Tipos de datos estructurados

Los datos estructurados pueden ser dispuestos en un formato tabla (filas y columnas). Son los tipos de datos más sencillos, pero no los más comunes


## Integer

Permite representar números enteros, ¿qué sucede al ejecutar estos códigos?


```{r}
x = 4L
typeof(x)
is.integer(x)

y = 4
typeof(y)
is.integer(y)
```

## Double

Permite representar números reales (permite decimales), ¿qué sucede al ejecutar estos códigos?

```{r}
x = 36
typeof(x)
is.integer(x)
is.double(x)

y = 40.3
typeof(y)
is.integer(y)
is.double(y)
```

## Complex

Permite representar números complejos, ¿qué sucede al ejecutar estos códigos?

```{r}
z = 1 + 2i
typeof(z)
is.integer(z)
is.double(z)
is.complex(z)

t = 1i
typeof(t)
is.integer(t)
is.double(t)
is.complex(t)

w = 10 + 0i
typeof(w)
is.integer(w)
is.double(w)
is.complex(w)

v = 10
typeof(v)
is.integer(v)
is.double(v)
is.complex(v)
```

## Logical

Permite representar datos lógicos o booleanos, los cuales admiten los valores verdadero (T o TRUE) o falso (F o FALSE), ¿qué sucede al ejecutar estos códigos?


```{r}
a = TRUE
typeof(a)
is.integer(a)
is.double(a)
is.complex(a)
is.logical(a)

3 == 5.2
4.6 <= 8.1
12 > 3.5
5 != 8
b = (4 == 5)
```

## Character

Permite representar datos como cadenas no numéricas, es decir letras, símbolos y/o valores alfanuméricos. Estos datos ya se podrían considerar como no estructurados, ¿qué sucede al ejecutar estos códigos?

```{r}
p = 'Universidad Agraria'
typeof(p)
is.integer(p)
is.double(p)
is.complex(p)
is.logical(p)
is.character(p)

q = '70096321'

s = 'R is a free software environment for statistical computing and graphics. To download R, please choose your preferred CRAN mirror.'
```


# Colecciones de datos

## Vector atómico

Se trata de una colección de n datos del mismo tipo (Integer, Double, Logical, Character, Complex). De ser necesario, aplica coerción implícita. Por ejemplo:

```{r}
x1 = c(3,4,5,12,3.4)
typeof(x1)
str(x1)
is.double(x1)
is.atomic(x1)
x1[1]
x1[1:3]
x1[c(1,2,3)]
x1[-2]
x1[-c(1,2)]
x1[3.12]
```

```{r}
y1 = c(FALSE, 5L, 6.3, 'abc123')
typeof(y1)
str(y1)
is.double(y1)
is.atomic(y1)
y1[3]
```

### Funciones para manejo de vectores atómicos

```{r}
(a  = c(9,4,2,3,4))
(a1 = rep(4,3))
(a2 = seq(1,5))
(a3 = seq(1,5,0.25))
(a4 = rev(a))
(a5 = sort(a))
(a6 = unique(a))
(a7 = letters)
which(letters=="z")
```


## Lista

Se trata de una colección de n datos que pueden ser de distinto tipo. Puede incluir vectores atómicos dentro. Por ejemplo:

```{r}
x2 = list(1L, 'a')
typeof(x2)
str(x2)
is.atomic(x2)
is.list(x2)
x2[2]
x2[[2]]
is.double(x2)
is.integer(x2)
is.character(x2)

x3 = list(1L, 2L)
is.integer(x3)

y2 = list(m = c(3,4,5), n = c(7,24,25))
typeof(y2)
str(y2)
is.atomic(y2)
is.list(y2)
y2[[2]]
y2[[2]][3]
y2$n[3]
```

### Funciones para manejo de listas

```{r}
b1 = list(x = 4L, y = TRUE, 5-3i)
names(b1)
unlist(b1)

b2 = list(x = c("r","a","f"), y = TRUE, z = list(0,1))
names(b2)
unlist(b2)
```


## Matriz

Se trata de una colección de m x n datos del mismo tipo (Integer, Double, Logical, Character, Complex). De ser necesario, aplica coerción implícita. Por ejemplo:

```{r}
x3 = matrix(c(7,3,5,8,6,6),ncol=2)
typeof(x3)
str(x3)
is.double(x3)
is.vector(x3)
is.list(x3)
is.matrix(x3)
x3[1,2]
x3[2,]
x3[,2]
x3[c(1,3),2]
x3[2:3,2]
```

```{r}
y3 = matrix(c(7,TRUE,5,8,1,2),nrow=3)
typeof(y3)
str(y3)
is.double(y3)
is.vector(y3)
is.list(y3)
is.matrix(y3)
y3[3,1]
y3[2,]
y3[,2]
```

### Funciones para manejo de matrices

```{r}
c1 = matrix(c(5,6,3,4,3,3,1,1,8),ncol = 3, byrow = TRUE, dimnames = list(c("f1","f2","f3"),c("co1","co2","co3")))
dim(c1)
rownames(c1)
colnames(c1)
t(c1)
solve(c1)
c2 = matrix(c(3,4,3,4,6,7),nrow = 3)
cbind(c1,c2)
c3 = matrix(c(3,4,3,4,6,7),ncol = 3)
rbind(c1,c3)
```


## Data frame

Se trata de una colección de m x n datos donde cada columna puede ser de distinto tipo. Es la estructura comúnmente utilizada para trabajar con conjuntos de datos reales. Por ejemplo:


```{r}
var1 = c(4,5,3,5,3)
var2 = c('1','3','66','12','15')
x4 = data.frame(var1, var2)
typeof(x4)
str(x4)
is.double(x4)
is.vector(x4)
is.list(x4)
is.matrix(x4)
is.data.frame(x4)
x4[1,2]
x4[2,]
x4[,2]
x4$var1
x4$var2[3]
```


